【裁判字號】    95,重上更(七),16
【裁判日期】    970530
【裁判案由】    殺人
【裁判全文】
臺灣高等法院高雄分院刑事判決    95年度重上更(七)字第16號
上  訴  人  臺灣屏東地方法院檢察署檢察官
上  訴  人
即  被  告  丙○○
選任辯護人  吳惠玲律師
上  訴  人
即  被  告  乙○○
選任辯護人  吳春生律師
上列上訴人因被告殺人案件，不服臺灣屏東地方法院84年度訴字
第685 號中華民國85年4 月18日第一審判決（起訴案號：臺灣屏
東地方法院檢察署83年度偵字第6853號、7489號、84年度偵字第
574 號、偵續字第21號），提起上訴，經最高法院第7 次發回更
審本院判決如下：
    主  文
原判決關於丙○○殺人罪暨定執行刑及乙○○傷害罪部分，均撤
銷。
丙○○共同殺人，累犯，處有期徒刑拾參年，褫奪公權捌年。
乙○○共同殺人，處有期徒刑拾貳年，褫奪公權捌年。減為有期
徒刑陸年，褫奪公權減為肆年。
    事  實
一、丙○○於民國79年間，因犯賭博罪經台灣屏東地方法院判處
    有期徒刑8 月，經本院駁回上訴確定，嗣減刑為有期徒刑4
    月，於80年7 月29日易科罰金執行完畢。詎仍不思悔改，因
    不滿丁○○之女積欠其母房租，乃於83年10月26日19時40分
    許，自屏東縣屏東市駕車搭載乙○○及郭玟宏、周祥、邱俊
    文5 人前往屏東縣竹田鄉○○村○○路3 之1 號甲○○、丁○○住處理論，雙方言語衝突後，丙○○即與乙○○、周祥
    、郭玟宏、邱俊文共同基於毀損物品之犯意聯絡，分持磚塊
    、鐵棍或徒手，共同毀損李宅客廳內之酒櫥及屋外停放小貨
    車車窗玻璃等物（郭玟宏、周祥、邱俊文犯毀損及傷害罪部
    分，均經判決確定）。甲○○見對方來勢兇狠，即自屋內持
    中型水果刀一把與渠等抗衡，丙○○、乙○○、周祥、郭玟
    宏、邱俊文等人見狀乃即退出屋外，甲○○即持刀追出屋外
    後，丙○○乘甲○○持刀向其揮舞之際，以手抓住甲○○握
    刀之手，惟仍不慎遭甲○○割傷左上臂外側，丙○○並呼喊
    周祥前來救援，周祥遂持四角型木棍毆打甲○○頭、背等處
    ，致其頭頂及背部受有多處撕裂傷（丙○○傷害甲○○部分
    未經起訴；毀損罪部分業經判決確定），而甲○○手中之水
    果刀則同時掉落地面，並由乙○○拾起該把水果刀，乙○○
    、周祥、郭玟宏、邱俊文又共同基於傷害之概括犯意聯絡，
    共同繼續追打毆打甲○○頭、背等處甲○○因而受傷倒在屋
    前馬路上，甲○○因此受有頭部7 公分長之撕裂傷、背部各
    有10公分、8 公分、2 公分之主要撕裂傷及其他分布頭部、
    背部大小不一之傷痕多處。甲○○掙扎爬起後跑進香蕉園內
    ，丙○○則由後追上並將甲○○推下落香蕉園內之水溝。
二、丁○○目睹上情，急喊救命，其養子劉紹松原在屋內2 樓睡
    覺，因聽聞救命聲即下樓跑出屋外欲救援甲○○，乙○○等
    人復承上開傷害之犯意聯絡，由乙○○持前開水果刀，其他
    郭玟宏、周祥、邱俊文等人，或持鐵棍或空手，陸續共同毆
    打、刺傷劉紹松，致劉紹松受有右前臂掌側挫傷6 ‧5 公分
    ×1 公分、左前臂掌面小指側銳器創3 ‧8 公分×1 公分、
    距手腕5 ‧5 公分、創腔約0 ‧6 公分深、左手掌小指側挫
    裂傷0 ‧4 公分×0 ‧2 公分、右小腿兩處不規則挫傷2 ‧
    5 公分×0 ‧4 公分、左膝兩處挫傷7 公分×2 ‧5 公分、
    2 ‧5 公分×0 ‧8 公分（傷害部分已判決確定）。其後丙○○自香蕉園返回其車輛停放現場，與周祥、郭玟宏、邱俊
    文上車欲駕車離去之際，因劉紹松仍奮力拉住並阻止乙○○
    上車而與乙○○發生激烈扭打，劉紹松並持磚頭對其毆擊，
    乙○○一怒之下竟由傷害之犯意轉為殺人之犯意，以取自甲○○之水果刀朝向劉紹松右胸猛刺2 次，1 刀深度約3 公分
    ，穿透胸壁皮膚，1 刀則切斷右側第6 肋軟骨、肝臟表面割
    傷、橫膈膜、圓韌帶出血。丙○○因見劉紹松仍不善罷甘休
    而與乙○○繼續互相扭打，遂再下車，並基於與乙○○共同
    殺人之犯意，自乙○○手中取得該把水果刀，再朝向劉紹松
    左胸猛力補刺1 刀，切斷劉紹松左側第2 肋軟骨、穿透左上
    肺葉合併局部出血，因力道過猛，水果刀未能拔出，劉紹松
    左胸插該刀跑回家後不支倒地。丙○○、乙○○等人立即駕
    車逃逸。丁○○見劉紹松左胸插有1 把刀，未加思索，即動
    手將該刀拔出，劉紹松當場氣絕身亡，丁○○悲傷至極，先
    至蕉園水溝拉起甲○○返回家門後，認出該水果刀為家中所
    有，一時心慌竟先將該刀加以清洗後，藏置在倉庫中，其後
    見警方在現場搜索該把兇刀無著，嗣於翌日始自行交出該把
    水果刀。丙○○見已無法脫身乃先於83年10月28日向警投案
    ，同日乙○○於警察機關發覺其犯罪前，亦向屏東縣警察局
    潮州分局赤山派出所主管田慶豐自首而願接受裁判。
三、案經乙○○自首及丁○○、甲○○訴由屏東縣警察局潮州分
    局報請臺灣屏東地方法院檢察署檢察官偵查起訴。
    理  由
壹、程序方面
 （一）按被告以外之人於偵查中向檢察官所為陳述，除顯有不
       可信之情況者外，得為證據，同法第159 條之1 第2 項
       定有明文。偵查中對被告以外之人（包括證人、鑑定人
       、告訴人、被害人及共同被告等）所為之偵查筆錄，或
       被告以外之人向檢察官所提之書面陳述，性質上均屬傳
       聞證據。惟現階段刑事訴訟法規定檢察官代表國家偵查
       犯罪、實施公訴，依法其有訊問被告、證人及鑑定人之
       權，證人、鑑定人且須具結，而實務運作時，檢察官偵
       查中向被告以外之人所取得之陳述，原則上均能遵守法
       律規定，不致違法取供，其可信度極高，職是，被告以
       外之人前於偵查中已具結而為證述，除反對該項供述得
       具有證據能力之一方，已釋明「顯有不可信之情況」之
       理由外，不宜以該證人未能於審判中接受他造之反對詰
       問為由，即遽指該證人於偵查中之陳述不具證據能力。
 （二）本件證人即告訴人甲○○、丁○○、陳孝村、滿妹、
       葉東峰、邱俊文、周祥、郭玟宏、李宗麟、田慶豐、涂
       富全、郭新輝、黃玉嬌等於檢察官偵查中所為之證述（
       經具結部分），其未曾提及檢察官在偵查時有不法取供
       之情形，被告及辯護人亦未曾釋明上開供述有何顯不可
       信之情況，依上說明，其等於偵查中之證言自均具有證
       據能力。
 （三）按被告以外之人（包括證人、鑑定人、告訴人、被害人
       及共同被告等）於審判外之陳述雖不符刑事訴訟法第15
       9 條之1 至之4 等四條之規定，而經當事人於審判程序
       同意作為證據，法院審酌該言詞陳述或書面陳述作成時
       之情況，認為適當者，亦得為證據；當事人、代理人或
       辯護人於法院調查證據時，知有刑事訴訟法第159 條第
       1 項不得為證據之情形，而未於言詞辯論終結前聲明異
       議者，視為有前項之同意，同法第159 條之5 定有明文
       。立法意旨在於傳聞證據未經當事人之反對詰問予以核
       實，原則上先予排除。惟若當事人已放棄反對詰問權，
       於審判程序中表明同意該等傳聞證據可作為證據；或於
       言詞辯論終結前未聲明異議，基於尊重當事人對傳聞證
       據之處分權，及證據資料愈豐富，愈有助於真實發見之
       理念，且強化言詞辯論主義，使訴訟程序得以順暢進行
       ，上開傳聞證據亦均具有證據能力。本件證人甲○○、
       丁○○、陳孝村、滿妹、邱俊文、周祥、郭玟宏固均
       曾於警詢中為陳述，其性質雖屬傳聞證據，且查無符合
       同法第159 條之1 至之4 等前4 條之情形，惟其等所為
       之上開警詢筆錄內容，業經當事人於本院審判程序時予
       以提示並告以要旨，且各經檢察官、辯護人及被告等人
       表示意見。當事人或辯護人已知上述筆錄乃傳聞證據，
       且均未於言詞辯論終結前對該等筆錄內容異議，依上開
       規定，是其等於警詢中之證言應具有證據能力（已擬制
       同意其有證據能力），本院審酌上開筆錄作成時，較無
       人情施壓或干擾，亦無不當取供之情形，認為以之作為
       本案之證據亦屬適當，是其等於警詢中之證言自具有證
       據能力。
貳、實體方面
一、訊據上訴人即被告丙○○及乙○○2 人雖坦承於案發之際，
    共同前往甲○○、丁○○住處毀損其住處內傢俱及屋外汽車
    擋風玻璃等情不諱，惟均否認有持刀刺殺害劉紹松之犯行，
    被告丙○○辯稱：我未帶尖刀，刀子是甲○○的，他持刀殺
    傷我的左臂一處，我要跑回車上，甲○○追我，被乙○○攔
    住，我欲倒車載乙○○，乙○○被甲○○拉住衣襟，我才又
    下車將甲○○踢下香蕉園，我看乙○○倒在地上，就他開車
    門拉他上車，後來就開車離開了，我未持刀刺殺劉紹松，更
    無殺他的動機，不知劉紹松身上刀刺傷何來云云。被告乙○○則辯稱：我未帶刀前往，是甲○○持刀追殺我，他抓住我
    衣襟，我與他拉扯，夾克是如何被脫掉的，我也不知道，後
    來是丙○○拉我上車離開的，劉紹松身上刀刺傷可能是與甲○○拉扯時甲○○不慎自行刺中劉紹松云云。
二、經查:
（一）被告丙○○於83年10月26日19時40分許，自屏東縣屏東市
      駕車搭載被告乙○○及郭玟宏、周祥、邱俊文5 人共同前
      往屏東縣竹田鄉○○村○○路3 之1 號甲○○、丁○○住
      處雙方因租金之糾葛而有言語衝突後，丙○○即與乙○○
      、周祥、郭玟宏、邱俊文，分持磚塊、鐵棍或徒手，共同
      毀損李宅客廳內之酒櫥及屋外停放小貨車車窗玻璃等物，
      甲○○見對方來勢兇狠，即自屋內持中型水果尖刀1 把（
      簡稱水果尖刀）與渠等抗衡之事實，業據被告丙○○、乙○○迭次供明在卷（丙○○部分: 臺灣屏東地方法院檢察
      署偵字第6853卷，以下簡稱偵卷17、18頁、更四卷二29頁
      、更六卷193 至198 頁；乙○○部分: 偵卷19、20頁、48
      頁背面、本院卷89頁），核與共犯邱俊文、周祥供述相符
      。邱俊文並供稱: 郭玟宏在現場與甲○○在現場交手，郭
      玟宏手上沒有持東西，甲○○持水果刀，周祥一樣只與甲○○交手，李（甲○○）拿刀亂揮，我們才反擊等語（警
      卷30頁），並供稱: 我們砸東西時他（甲○○）拿刀衝出
      要與丙○○拼命，那時我站外面，我有進入砸完東西準備
      要走了，我看見甲○○從廚房拿刀出來等語（偵卷32頁反
      面，47頁反面），周祥亦供稱: 是甲○○從家中拿刀出來
      要殺丙○○等語（臺灣屏東地方法院84年偵續21號，簡稱
      偵續卷18頁反面），並供稱: 我看到甲○○拿刀子衝出來
      ，後來我打甲○○後就跑回車上等語（原審卷86背面），
      復供稱: 會發生打架是因為甲○○拿刀子，所以才有打架
      的事發生，我們沒有拿刀子等語（上訴卷187 頁反面），
      郭玟宏亦供稱: 刀是甲○○的等語（原審卷119 頁），足
      見案發之際，係因甲○○不滿被告丙○○等人砸毀其屋內
      傢俱，始自屋內持水果刀一把與被告丙○○等人抗衡之事
      實，已甚明確。
（二）甲○○持刀追出屋外後，丙○○乘甲○○持刀向其揮舞之
      際，以手抓住甲○○握刀之手，惟仍不慎遭甲○○割傷左
      上臂外側，丙○○並呼喊周祥前來救援，周祥遂持木棍毆
      打甲○○頭、背等處，致其頭頂及背部受有多處撕裂傷，
      亦據被告丙○○供明在卷（警卷18至23頁），並供稱：甲○○拿刀刺傷我的手，我要周祥拉開，周祥以棍子打甲○○腦部、頸部，甲○○倒地，刀始終未離手，甲○○背部
      不是刀傷等語（偵卷49頁背面），核與同案被告周祥供稱
      ：我們砸完東西要走時，甲○○持刀衝出來，在門外刺傷
      丙○○，丙○○纏住甲○○並叫我打他，我拾起一根棍子
      將甲○○打倒在地等語相符（偵卷48頁）。另邱俊文亦供
      稱: 丙○○在門外抓住老者（甲○○）持刀的手喊救我，
      乙○○先到把甲○○推開，那時丙○○才受傷的等語（偵
      卷22頁背面至24頁），復供稱：我們砸完東西要離開時，
      甲○○持刀要殺丙○○，丙○○叫周祥把甲○○拉開等語
      （偵續卷19頁）相符。另被告丙○○、乙○○、周祥、郭
      玟宏、邱俊文均供稱: 當時一起去現場時並未攜帶何刀械
      等語（丙○○部分上訴卷49頁、更三卷65、163 頁四卷一
      140 頁；乙○○部分偵卷36背面、49頁、67頁、上訴卷18
      7 頁、更一卷36頁、更二卷5 至9 頁、更三卷一87頁、16
      2 頁、更三卷二28頁、更四卷一202 頁、更六卷194 、19
      5 頁；邱俊文部分原審卷120 頁；郭玟宏部分上訴卷187
      頁背面、更四卷一123 頁；周祥部分偵卷52頁至53頁、上
      訴卷187 頁背面）。又死者劉紹松係死於被告丙○○、乙○○先後持同一把水果尖刀刃先後刺進胸部（後述），足
      見當時甲○○頭、背遭被告等人毆打後，其手上之水果刀
      應已落地，由被告乙○○取得之事實，亦可確認，故被告
      丙○○供稱：甲○○刀始終未離手云云，與事實未符。
（三）甲○○遭被告丙○○、乙○○等共同毆打後倒地，掙扎爬
      起，因寡不敵眾隨即往香蕉園方向奔逃，並由被告丙○○
      在後追上後，將甲○○推下（丁○○、邱俊文雖證稱：丙○○將甲○○踢下蕉園內之水溝云云，則與丙○○自承推
      下之情節不符，應論以較有利於被告丙○○之認定）香蕉
      園水溝之事實，亦經被告丙○○供承在卷（警卷20頁背面
      ），並供稱: 我把他（甲○○）推下香蕉園，我就上車，
      其他人除乙○○外均已在車上等語（偵續卷31、32頁）。
      另證人丁○○亦證稱: 我看到乙○○殺我先生（甲○○）
      時，我先生（甲○○）已經跑到香蕉園了，我先生當時已
      被丙○○踢下香蕉園（水溝）等語（更五卷211 頁）。證
      人陳孝村亦證稱: 甲○○被打倒地後站起來跑向香蕉園，
      有4 人追他，丁○○就喊救命，劉紹松從屋內跑出來等語
      （上訴卷71頁）。丁○○目睹上情，急喊救命，其子劉紹
      松原在屋內2 樓睡覺，因聽聞救命聲即下樓跑出屋外欲救
      援甲○○，則由被告乙○○、周祥、郭玟宏、邱俊文等人
      ，則由乙○○持前開水果刀，郭玟宏、周祥、邱俊文等人
      ，或持鐵棍或空手，共同毆打及刺傷劉紹松等情，業據證
      人陳孝村證述在卷（警卷13至15頁、臺灣屏東地方法院檢
      察署83年度相字第656 號卷，簡稱相驗卷7 至8 頁）、證
      人滿妹並證稱: 當時我看見有6 位年輕人（應係5 位）敲
      南興路3-1 號的門，隨即用磚塊打壞停放在門前的自小貨
      車窗而後離開，甲○○發現車窗被打破，即由屋內衝出，
      劉紹松隨即亦衝出屋外，至南興路3-1 號前先後被殺等語
      （警卷16-17 頁、相驗卷6 頁）。而劉紹松遭被告乙○○
      等人持水果刀、棍棒或徒手毆打，致身上受有受有右前臂
      掌側挫傷6 ‧5 公分×1 公分、左前臂掌面小指側銳器創
      3 ‧8 公分×1 公分、距手腕5 ‧5 公分、創腔約0 ‧6
      公分深、左手掌小指側挫裂傷0 ‧4 公分×0 ‧2 公分、
      右小腿兩處不規則挫傷2 ‧5 公分×0 ‧4 公分、左膝兩
      處挫傷7 公分×2 ‧5 公分、2 ‧5 公分×0 ‧8 公分之
      事實，有台灣高等法院檢察署法醫中心83高檢醫鑑字第54
      1 號鑑定書在卷可按（相驗卷66頁）。又被告丙○○將甲○○推落香蕉園內之水溝後即返回其車輛停放現場，與周
      祥、郭玟宏、邱俊文上車欲駕車離去之際，因見劉紹松仍
      與乙○○互相扭打，遂又下車之事實，業據被告丙○○供
      承在卷（本院卷94頁），核與證人周祥證稱: 我就回車上
      ，見乙○○與死者纏在一起，我與丙○○先上車，回頭見
      他們尚糾纏在一起，丙○○遂又下車等語相符（偵卷52至
      53 頁） 。另證人郭玟宏雖證稱: 當時我們要離開時，劉
      紹松有持1 支尖刀追來云云（警卷36頁反面）。惟案發現
      場僅有1 把甲○○之水果刀且該刀業經被告乙○○自甲○○被毆打時取得，已如前述，且周祥證稱劉紹松與乙○○
      糾纏在一起，已如上述，如劉紹松持有一把刀，則乙○○
      豈會無傷之理？更何況邱俊文及乙○○均稱劉紹松係手拿
      磚塊，故死者劉紹松自無可能另持有1 把尖刀之理，況郭
      玟宏復證稱: 我就坐上車內，所以後面情形我就沒有看見
      等語（警卷36頁反面），足見郭玟宏上開所述: 坐上車後
      見劉紹松持一把尖刀追過來云云，核與事實不符，自難信
      以為真。
（四）被告丙○○與周祥、郭玟宏、邱俊文上車欲駕車離開現場
      時，劉紹松仍奮力拉住並阻止乙○○上車而與乙○○發生
      激烈扭打事實，業據證人周祥證述如前。另證人邱俊文亦
      證稱: 跑到車上時，劉紹松還拿著磚塊在後面追，我們不
      管他就離開現場…，丙○○最後一個上車，乙○○是倒數
      第二個上車等語（警卷29頁及反面），復參諸被告乙○○
      亦供承: 劉紹松是誰殺的我不知道，記得我們毆打時，有
      一個沒穿衣服的人（劉紹松）用磚頭要打我，我被砸到是
      掙脫一直跑向車子那邊我回頭看，劉紹松用手按著胸部等
      語（更四卷一139 頁），並供稱: 後來是丙○○拉我上車
      離開等語（更六卷119 頁）。故被告丙○○雖辯稱: （那
      你上車後到車要去載乙○○時，其餘之人上車情形及你所
      看到情形？）我倒車過來後，我看到邱俊文、周祥、郭玟
      宏人很快過來跳上車，我回頭看時，被告乙○○尚給人（
      看不清楚不知何人）抓住，駕車往前開了一點就聽到乙○○在後面喊等一下，後來我等他上車時我就立刻開車離開
      云云（警卷18至23頁）。惟與乙○○、周祥、郭玟宏、邱
      俊文上開證述被告丙○○係最後一位上車之情節不符，故
      被告丙○○上開辯解: 其並非最上車云云，應屬避就之詞
      ，自難信為真。故被告丙○○係最一位上車離開現場之事
      實，應可確認。
（五）又被告丙○○與周祥、郭玟宏、邱俊文上車欲離開現場時
      ，被告乙○○因無法脫與劉紹松之纏鬥並遭其持磚頭攻擊
      ，一怒之下竟以由傷害之犯意轉為殺人之犯意，以手上之
      水果刀（取自甲○○，已如前述）朝向劉紹松右胸猛刺2
      次，1 刀深度約3 公分，穿透胸壁皮膚，1 刀則切斷右側
      第6 肋軟骨、肝臟表面割傷、橫膈膜、圓韌帶出血。另丙○○因見劉紹松身中刀傷後，仍不善罷甘休而與乙○○繼
      續扭打，遂又車下與被告乙○○共同基於殺人之犯意，自
      乙○○手中取得該把水果刀，再朝向劉紹松左胸猛力補刺
      1 刀並切斷劉紹松左側第二肋軟骨、穿透左上肺葉合併局
      部出血，且因力道過猛，水果刀沒入左胸而未能拔出，劉
      紹松於身中3 刀，且左胸插有該刀跑回家門口時，因體力
      不支倒地之事實，業據證人丁○○、陳孝村、溫滿妹證述
      在卷，證人丁○○並證稱: 他們（被告丙○○等人）持鐵
      棒、刀子殺到香蕉園處，我喊救命，劉紹松從樓上下來，
      到電線桿處，被乙○○殺2 刀，跑了4 、5 步，被丙○○
      殺1 刀等語（偵續卷18頁-20 頁、原審卷49頁背面、50頁
      ）。另證人陳孝村亦證稱: 甲○○被打倒地後，站起來就
      跑向香蕉園，有4 人追他，丁○○就喊救命，劉紹松從屋
      內跑出來，後來在電線杆處，乙○○持刀刺劉紹松右胸，
      丙○○殺他左胸，刀子還插在左胸，劉紹賢就摀著傷口跑
      回屋內等語（偵續卷17至18頁），並證稱: 他兒子（劉紹
      松）跑到馬路上被乙○○從正面刺兩刀，再往前跑，到隔
      壁雜貨店前馬路，丙○○再刺他1 刀，在左胸，刀子沒有
      拔出，死者1 個人跑回來，我回家開車想載他就醫，就看
      到兇嫌開車跑了，甲○○還在香蕉園未出來等語（上訴卷
      71頁）。另證人溫滿妹雖亦證稱: 我看到乙○○刺死者2
      刀，在馬路上，乙○○殺了以後就跑到隔壁雜貨店旁空地
      ，又看到另1 個人追死者，那個人自香蕉園過來我沒有看
      到他是哪一個等語（上訴卷71頁背面），另雖又證稱：自
      甲○○家中出來時，乙○○及丙○○各持1 把刀朝劉紹松
      刺下去後有拔出來，丙○○沒拔起來，當時是在馬路轉彎
      對面電線桿云云（偵續卷17頁）。然被告丙○○尚被甲○○持刀殺傷，而請周祥解圍，周祥以四角木棍毆打甲○○
      ，足見丙○○與甲○○發生衝突時，手未持刀，而被告乙○○係甲○○所持之刀掉在地上時，始拾起持有，故溫滿
      妹稱: 丙○○、乙○○自甲○○家中出來各持有一把刀與
      事實尚有不符。
（六）就兇刀物證與死者傷勢之比對而言：
      依台灣高等法院檢察署法醫中心鑑驗結果，被害人劉紹松
      之右側胸前之兩處創傷，均為銳器刺創，可認定由同一支
      中型單刃刀器所致，另左上胸壁之創傷，為銳器刺、切創
      。銳器切創無法依創傷之形（性）狀，準確推估致傷物。
      可符合為中型單刃刀器所致（更一卷69頁）。至左側胸壁
      刺創傷與右側胸前之二處刺創傷，是否為同1 支中型單刃
      刀器所造成，或左側胸壁之刺創傷為扣案之兇刀所致。依
      法務部法醫研究所90年11月21日法醫所理字第2208號函
      謂「死者之右側胸前兩處創傷，可認定為同一兇刀所造成
      ，其左上胸壁之創傷，可符合同一兇刀所造成」等語（更
      四卷一101 頁）。據此觀之，被害人劉紹松之右側胸前兩
      處創傷，可認定為同一兇刀所造成，固無疑問。但其左側
      胸壁之創傷，是否為同一兇刀，或不同兇刀所致，上開專
      業機構雖均無法明確認定，並已詳明「銳器切創無法依創
      傷之形（性）狀，準確推估致傷物」。然此部分自業經本
      院綜合上開理由一、二之事證說明如前，應可認刺殺被害
      劉紹松係屬甲○○自家中取出之同1 把水果尖刀，已如前
      述。另證人丁○○雖多次解釋稱: 「我兒子受傷，我把刀
      子拿起就放隔壁倉庫，因急著送他就醫，就隨手放隔壁倉
      庫，後來我將刀子拿給警員，並無清洗刀子，我家中養狗
      ，刀子有血跡，而倉庫又無門，可能是被狗舔乾淨，狗都
      在那邊睡覺，因為我一緊張，就把刀丟在那邊，因刀子丟
      在雜物裡，所以要仔細找，剛開始沒有找到，所以我向警
      員說不知去向，但後來有找到刀子」云云（上訴卷99頁、
      更三卷一67頁）、「（為何不交給警察？）當時警察還沒
      來，我怕被告他們折返回來殺我，所以拿到隔壁倉庫，我
      與甲○○從醫院回家，有看警察在找兇刀，找不到時有問
      我」等語（更五卷213 頁）。其後丁○○雖於翌日即找出
      兇刀交與警員扣押，業據證人丁○○證述在卷，惟證人李
      愉善警員則到庭證稱: 兇案當天我有問兇刀去處，丁○○
      說在隔壁倉庫，刑事組有找刀，但未找到，因倉庫東西堆
      很多，過一天丁○○才找出給我們，她說是在隔壁的倉庫
      找到的，倉庫有養二、三隻狗，刀子給我們時，已無血跡
      ，看不出是不是狗舔的」等語（上訴卷113 頁、更三卷一
      88 頁） ，並證稱: 「（你們有沒有找到裝兇刀的盒子？
      ）沒有」「（丁○○將刀交給你時有沒有告訴你刀子在那
      裡找到的？）她說是在兇殺現場隔壁沒有整理的、放雜物
      的房間中找到」「（事發當日晚上丁○○有沒有告訴你說
      怕對方人多報復，所以將刀子丟在隔壁倉庫？）交刀的時
      候沒有說，至於案發當日晚上有沒有說這些我不記得」等
      語（更三卷一91頁）。本院前審復將該把尖刀送請警政署
      刑事警察局鑑驗結果「其刀身處均附有肉眼可見之泥斑，
      經採刀柄四處可疑斑泥以O-TOLIDINE檢測法檢測血跡，皆
      呈陽性反應，以抗人血清檢測法檢測，皆呈陰性反應。有
      無狗唾液附著乙項，因本局未有抗狗血清，未能檢測」等
      情，有該局87年4 月30日刑醫字第26362 號鑑驗書在卷可
      考（更二卷一142 頁）。本院前審再次將上開扣案兇刀送
      請法務部調查局檢驗結果「送驗扣案凶刀經聯苯胺法血跡
      檢查法檢驗後，發現有些微弱血跡陽性反應，惟因含量過
      少無法判明究係人血或是狗血」等情，亦有該局89年6 月
      21日陸第00000000號檢驗通知書附卷為憑（更三卷一143
      頁）。又經本院前審再次就上開扣案凶刀是否殘留狗之唾
      液一事函詢結果，該局函復稱「經調閱本案鑑定紀錄，送
      驗檢體曾以抗狗血清免疫沉降檢驗法檢測，呈陰性反應，
      因此認為送驗兇刀無殘留狗之唾液或血液」等語，亦有該
      局陸(四)第89052318號函可按（同上卷145 頁）。足見證
      人丁○○所述該把刀血液可能被狗舔云云，應非實在，故
      該把水果尖刀於案發後曾遭清洗之事實，已可確認。否則
      何有可能該把刀於案發之際已插進死者之身體要害後，事
      後竟仍無法驗出是「人血或狗血」之理? 又上開尖刀事後
      經清洗後唯未完全洗淨仍留有微弱血跡，翌日始由丁○○
      交付警方，顯見該把尖刀應與丁○○、甲○○有相當之關
      連，此亦足徵被告丙○○、乙○○及郭玟宏、周祥、邱俊
      文上開所供：見甲○○自其屋內取出1 把水果刀，渠等均
      未攜帶刀械前往等語，較屬可信。故丁○○自其養子劉紹
      松左胸拔取該把自家之水果尖刀後，因當場目睹造成劉紹
      松氣絕身亡，一時恐慌亂始有上開清洗該刀之舉，亦合乎
      常理。故丁○○、甲○○事後雖均否認該把刀為渠所有及
      未清洗該刀云云，當應非實在。
（七）又被告丙○○、乙○○分別以水果刀進劉紹松左右胸部後
      逃離現場後，劉紹松左胸因遭被告丙○○用力過猛而刀柄
      留在左胸而摀著傷口跑回屋內之事實，業據證人陳孝村證
      述在卷（偵續卷17至18頁），隨後由其母丁○○將刀拔出
      ，劉紹松未幾則氣絕身亡之事實，業據證人丁○○證述在
      卷（原審卷49背面、50頁、更四卷一72至75 頁） ，並證
      稱: 插在我養子（劉紹松）胸部的刀子是我拔出來的，我
      交給警察的是插在我兒子上的刀子等語（更一卷97頁背面
      ）。而死者死者劉紹松左胸部受銳器創一處，創口5x2.3
      公分，刺穿胸壁皮下造成9x4 公分出血，並切斷左第二肋
      軟骨，刺穿左肺上葉、左肋膜腔內積約600cc 血液及血塊
      ；另右胸部銳器創二處，一創口為3. 4x1.5公分刺入皮下
      3 分分，未穿入胸腔內。另一創口為3. 2x2.1公分刺穿胸
      壁造成皮下15 x7 公分出血，並刺斷右第6 肋軟骨，傷及
      肝與橫隔膜、園韌帶，但無腹腔內及腹腔膜槍內積血之事
      實，此有內政部警政署刑事警察局95.11.8 刑醫字第0950
      156200號函（本院卷167 頁）。又按法醫學上，肺臟係交
      換氧與二氧化碳之血管密佈的實質藏器，一刺（刺入、拔
      出）即可噴出血液，血壓降低後湧流入胸肋腔內而積血，
      積血及流血合有300cc 人即可昏厥，無行動能力（參上開
      內政部警政署刑事警察局95年11月8 日刑醫字第09501562
      00號函），核與證人丁○○證述「刀抽出，血一直噴，約
      10分鐘就死了」等情相符。按人之左胸、右胸內部均有重
      要之藏器，本件被告丙○○、乙○○2 人行兇之水果尖刀
      ，其刀刃長33公分、刀柄長12公分、單刃之事實，業經本
      院當庭勘驗屬實（本院卷155 頁），被告丙○○、乙○○
      2 人於案發之際竟分別以該把尖銳水果刀分別刺進死者左
      胸、右胸之重要部位，其中左胸部位，被告丙○○因用力
      之猛，竟將刀刃插入胸部後無法立即拔出，足見被告丙○○、乙○○2 人殺之犯意已甚顯明。故縱令死者返家後，
      由其母丁○○將刀拔出造成胸肋腔內而迅速積血而無法救
      治，亦應認被告2 人之故意以尖刀行兇與被害人之死亡間
      ，已有相當之因果關係。故被告丙○○辯稱: 並未持刀刺
      殺劉紹松，不知劉紹松何以身受有刀傷云云。另被告乙○○辯稱: 可能是和甲○○糾纏時，往後刺才由甲○○誤刺
      到死者云云，均屬卸責之詞，委無可採。
（八）另證人甲○○雖亦證稱: 曾目睹被告丙○○、乙○○以刀
      刺劉紹松云云。惟甲○○於劉紹松被刺之當時已掉落蕉園
      內之水溝，事後始由丁○○前往香蕉園（水溝）內拉起來
      之事實，業據證人丁○○證述在卷，並證稱: 乙○○被殺
      時，我先生已跑到香蕉園了等語（更五卷212 頁）。證人
      陳孝村亦證稱: 死者一個人跑回來，我回家開車想載他就
      醫，就看到兇嫌開車跑了，甲○○還在蕉園內未出來等語
      （上訴卷72頁），甲○○於劉紹松遭被告2 人持刀刺殺當
      時既仍身處在香蕉園內，自無可能目睹劉紹松遭被告2 人
      持刀刺殺之過程，故其證詞亦難作為被告2 人殺人依據。
      另被告乙○○辯護人雖以: 若乙○○有持刀刺劉紹松，則
      何以乙○○留在現場之衣服送驗後未檢出死者血液反應，
      反而乙○○留在現場之夾克有甲○○血液反應云云。惟被
      告乙○○以手刺劉紹松之前，曾與甲○○發生扭打之事實
      ，此由被告乙○○供稱: 甲○○拿刀要殺我，我抓住甲○○的手，那時丙○○已開車叫我快走（被告乙○○此部分
      供述非屬實在，按當時丙○○、乙○○、邱俊文、周祥、
      郭玟宏尚在共同毆打甲○○），他（甲○○）我衣領及項
      鍊，我脫衣掙扎，衣服留在現場，沒有帶走等語（偵卷19
      頁反面）。故被告乙○○係在與甲○○互相扭打並脫衣後
      ，其後才持刀刺劉紹松胸部（當時甲○○已遭丙○○踢落
      在香蕉園水溝中），故自難僅憑被告乙○○留在現場之衣
      服未驗出有死者之血液反應，即為被告乙○○有利之認定
      。又劉紹松係胸部被殺3 刀，右胸2 刀，其中1 刀，刺入
      皮下3 公分，另1 刀並刺斷右第6 肋軟骨，割傷肝臟表面
      與橫隔膜。另左胸1 刀，則刺穿胸壁皮下造成9x4 公分出
      血，切斷左第二肋軟骨並刺穿左肺上葉合併局部出血，且
      因力道過猛，刀無法拔出，故3 刀均在蓄意之下所為，而
      非拉扯時不慎刺中，實足認定。何況劉紹松係甲○○之養
      子，自不可能與乙○○2 人拉扯時，而由甲○○誤向劉紹
      松刺入既深且猛之3 刀，以致刀無法拔出，故被告乙○○
      辯稱: 劉紹松之刀傷傷可能係甲○○與劉紹松拉扯時不慎
      誤刺劉紹松云云，尚非可採。
（九）按共同正犯之意思聯絡，不限於事前有所謀議，僅於行為
      當時有共同犯意之聯絡，不論明示通謀或相互間默示合致
      ，均屬之；而行為分擔，亦不以每一階段皆有參與為必要
      ，倘具有相互利用其行為之共同意思所為，仍應負共同正
      犯之責。查本件被告丙○○、乙○○事先雖未預藏兇刀，
      然其2 人與死者發生扭打後，又先後持刀猛刺被害人劉紹
      松要害，尤其被告丙○○見劉紹松已被乙○○以尖刀刺中
      右胸部2 刀後，仍再持利刃刺殺劉紹松左胸要害1 刀，是
      其已認識乙○○所為已有殺人之意思，亦同以殺人之意思
      持刀刺向劉紹松，被告2 人雖非事前就此謀議，但行為時
      以相互認識之意思參與（最高法院73年台上字第1886號判
      例參照），共同於持刀刺殺劉紹松時，彼此間有犯意聯絡
      及行為分擔甚明。至隨行之周祥、郭玟宏及邱俊文3 人原
      與被告丙○○、乙○○2 人共同毀損甲○○家之物品，並
      參與毆打甲○○及劉紹松而已，待劉紹松脫困後始在馬路
      上被乙○○、丙○○刺殺斃命，周祥、邱俊文、郭玟宏3
      人事前既未同謀，臨事又未參與持刀動手刺殺劉紹松，故
      尚無證據足認周祥等3 人有共同殺人之犯行。況查，劉紹
      松原在屋內2 樓，若被告丙○○、乙○○2 人與周祥等3
      人事先有謀議殺害劉紹松，自必上樓搜尋劉紹松，而劉紹
      松係聽聞丁○○喊救命，始奔出屋外，故被告丙○○、乙○○2 人應係當場共同臨時起意殺人甚明，至為灼然。綜
      上所述，本件事證明確被告丙○○、乙○○殺人犯行，均
      洵堪認定。
參、論罪科刑及撤銷改判:
一、按行為後法律有變更者，適用行為時之法律，但行為後之法
    律有利於行為人者，適用最有利於行為人之法律，修正後刑
    法第2 條第1 項定有明文。再按本次法律變更，比較時應就
    罪刑有關之共犯、未遂犯、想像競合犯、牽連犯、連續犯、
    結合犯，以及累犯加重、自首減輕暨其他法定加減原因（如
    身分加減）與加減例等一切情形，綜其全部罪刑之結果而為
    比較（最高法院95年5 月23日95年度第8 次刑庭會議決議參
    照）。查本件被告行為後，有關論罪科刑所適用之刑法業於
    94年2 月2 日修正公布，95年7 月1 日起施行，而有下列變
    更，茲分述如下：
（一）共同正犯
      被告丙○○、乙○○2 人行為時刑法第28條原規定：「二
      人以上共同『實施』犯罪之行為者，皆為共同正犯」。行
      為後該條修正為：「二人以上共同『實行』犯罪之行為者
      ，皆為共同正犯」。將舊法之「實施」修正為「實行」。
      原「實施」之概念，包含陰謀、預備、著手及實行等階段
      之行為，修正後僅共同實行犯罪行為始成立共同正犯。是
      新法共同正犯之範圍已有限縮，排除陰謀犯、預備犯之共
      同正犯。新舊法就共同正犯之範圍既因此而有變動，自屬
      犯罪後法律有變更，而非僅屬純文字修正，應有新舊法比
      較適用之問題，應以修正後之規定較有利被告。
（二）累犯
      又修正施行之刑法第47條，雖刪除過失再犯成立累犯之規
      定，限於故意再犯始成立累犯，比較新舊法，應以新法對
      被告丙○○較為有利（最高法院96年台上字第5510號、49
      01號判決參照）。
（三）自首
      關於自首部分：被告乙○○行為時刑法第62條前段規定「
      對於未發覺之罪自首而受裁判者，減輕其刑」；被告行為
      後該條修正為「對於未發覺之罪自首而受裁判者，得減輕
      其刑」，修正前係「必」減輕其刑，修正後係「得」減輕
      其刑，比較新舊法結果，以被告行為時即修正前之刑法規
      定較為有利。
（四）綜上，依整體比較之結果，以適用行為時之舊法於被告2
      人較為有利，故上開之規定，依刑法第2 條第1 項前段之
      規定，均適用行為時即修正前刑法之規定予以論處。
（五）褫奪公權
      刑法文於95年7 月1 日修正公布施行，修正後刑法第2 條
      第1 項之規定，係規範行為後法律變更所生新舊法律比較
      適用之準據法，於新法施行後，應適用新法第2 條第項之
      規定，為「從舊從輕」之比較。而比較時應就罪刑有關之
      共犯、未遂犯、想像競合犯、牽連犯、連續犯、結合犯，
      以及累犯加重、自首減輕暨其他法定加減原因（如身分加
      減）與加減例等一切情形，綜其全部罪刑之結果而為比較
      。至褫奪公權、沒收等從刑，因附屬於主刑，自應依主刑
      所適用之法律宣告之（最高法院97年度台上字第727 號判
      決參照），故被告2 人之褫奪公權應依修正前刑法規定論
      處。
二、核被告丙○○、乙○○共同殺害劉紹松之行為，係犯刑法第
    271 條第1 項之殺人罪。被告丙○○、乙○○2 人就上開殺
    人犯行，有犯意聯絡及行為分擔，依修正前刑法第28條而論
    以共同正犯。又被告丙○○於79年間，因犯賭博罪，經台灣
    屏東地方法院判處有期徒刑8 月，再經本院駁回其上訴確定
    ，嗣減刑為有期徒刑4 月，於80年7 月29日易科罰金執行完
    畢之事實，此有臺灣高等法院被告全國前案紀錄表可考，茲
    於5 年內再犯有期徒刑以上之殺人罪，應依修正前刑法第47
    條累犯規定，就法定刑有期徒刑部分加重其刑，法定刑死刑
    及無期徒刑部分依法不得加重。被告乙○○於警方發覺其犯
    罪前，出面說明劉紹松被其刺殺而願接受裁判，為警員李金
    源、田慶豐證述明確（偵卷34頁及62頁），合於自首要件，
    應依修正前刑法第62條前段規定減輕其刑。
三、本件檢察官認被告乙○○涉有傷害劉紹松，及過失致劉紹松
    於死，而過失致人於死之行為，為傷害行為所吸收，不另論
    罪，而以刑法第276 條第1 項、刑法第277 條第1 項之罪名
    起訴（見84年度偵續字第21號起訴書），惟本院審理結果認
    被告乙○○亦有殺害劉紹松之故意，而法院於不妨害事實同
    一之範圍內，仍得依證據認定事實，適用法律。起訴書上所
    指罪名，對於審判上無拘束之效力，衹須事實同一，即可將
    檢察官所認定之罪名變更，而事實同一，亦非指全部事實均
    須一致，衹須基本事實相同，即無礙其犯罪事實之同一性。
    觀諸本件起訴書所載「乙○○亟欲脫身，但甲○○緊抓其外
    衣不放，林某遂以金蟬脫殼之方式除掉外衣以求脫身，甲○○於拉扯中用手持尖刀刺向林某，林某應注意勿傷及在旁之
    劉紹松，且依當時情形，又無不能注意之情形，竟疏未注意
    ，於匆忙中以手推開甲○○之突刺，但因用力過猛而甲○○
    力弱，故刀向突變，刺入劉紹松之左胸部，致其左胸部刺創
    而亡」等詞，檢察官起訴事實已敘明被害人劉紹松因被告過
    失行為侵害而死亡，其與故意殺人之侵害行為之基本事實之
    內容並無不同，僅犯意有別，因此仍屬基本事實同一，檢察
    官就被告乙○○置劉紹松死亡部分，認係犯刑法第276 條第
    1 項之過失致死罪，尚有未洽，起訴法條應予變更。原審認
    被告丙○○犯殺人未遂罪，被告乙○○犯傷害罪，論罪科刑
    ，固非無見。惟（一）被害人劉紹松係遭被告乙○○在右胸
    連刺2 刀，繼由丙○○其左胸刺1 刀，原審判決認劉紹松之
    死係丙○○刺其右胸2 刀，再由乙○○與持刀之甲○○拉扯
    中，不慎推開時，甲○○因此刀向突變，始刺入在旁之劉紹
    松左胸部1 刀，事實認定已有未合；而丙○○與乙○○就殺
    人犯行，有犯意聯絡與行為分擔，應屬共同正犯，原審認係
    被告丙○○單獨起意，且僅止殺人未遂予以減輕其刑，復認
    被告乙○○係緊急避難所為，難負過失致人於死罪責，因檢
    察官認此部分與乙○○傷害部分具有吸收之一罪關係，不另
    為無罪之諭知，亦有未洽。（二）又被告乙○○於警局未發
    覺其犯罪前，主動出面說明當日案發經過，並願接受裁判，
    雖其後否認故意殺人，當係被告防禦權之行使，應認已符合
    自首要件。原審就此未認定自首，亦有未當。（三）按測謊
    鑑定，形式上須符合測謊基本要件，始得賦予證據能力，業
    經詳述如前。原審未詳就此翔實審酌上開測謊報告有無具基
    本形式要件，即遽以該測謊結果為認定犯罪事實之主要依據
    ，亦難認適法。被告丙○○、乙○○2 人上訴均否認殺人，
    均無理由，檢察官上訴意旨以原判決未論處被告2 人殺人罪
    刑而有不當等情，則有理由，且原判決亦有前揭可議之處，
    自應由本院將原判決關於丙○○殺人暨定應執行刑及乙○○
    傷害罪部分撤銷改判。審酌被告丙○○僅因催討房租問題，
    糾集友人包括被告乙○○等人前往尋釁，眾目昭彰恃強闖入
    ，進而搗毀物品，並持刀械傷害甲○○，嗣並對聞聲欲前來
    救援甲○○之被害人劉紹松圍毆，而因劉紹松年輕體強，立
    予反擊博鬥眾人，被告乙○○與丙○○為擺脫劉紹松之纏鬥
    ，竟頓萌殺機，憤而行兇，被告2 人先後持刀共刺死者胸部
    3 刀，其用力狠猛，深及被害人胸腔造成大量積血死亡，足
    見2 人惡性匪淺，且犯後卸責飾詞，量刑本不宜從輕，惟念
    被告丙○○已民事賠償告訴人50萬元，並給付死者之弟劉紹
    賢4 萬5 千元，此各有收據紙在卷可證（更五卷307 頁、30
    8 頁），被告乙○○於犯罪時，甫滿18歲，又出面自首及本
    件水果兇刀係由甲○○拿出，被告丙○○、乙○○2 人前往
    案發現場時均未攜帶足以認定預謀殺人之刀械，而係臨時起
    意殺人及其等危害社會治安程度等情，分別對被告丙○○量
    處有期徒刑13年，被告乙○○量處有期徒刑12年，又被告2
    人並認其殺人殘害人命、危害社會治安程度之犯罪性質，有
    褫奪公權之必要，併俱依修正前刑法第37條之規定予宣告褫
    奪公權各8 年。又按中華民國96年罪犯減刑條例業經96 年7
    月16日生效施行，被告乙○○上開犯罪行為在96年4 月24日
    之前，符合該條例第6 條自首減刑條件，爰再依該條例第2
    條第1 項第3 款規定，就宣告刑及褫奪公權部分均予再遞減
    其宣告刑2 分之1 。扣案之兇刀1 把，甲○○所有，故不另
    為宣告沒收。
據上論斷，應依刑事訴訟法第369 條第1 項前段、第364 條、第
299 條第1 項前段、第300 條，刑法第271 條第1 項、修正前刑
法第28條、第47條、第62條前段、第37條第2 項，中華民國96年
罪犯減刑條例第2 條第1 項第3 款、第6 條、第7 條、第14 條
，判決如主文。
本案經檢察官姜麗儒到庭執行職務。
中    華    民    國    97    年    5     月    30    日
                  刑事第八庭  審判長法  官   李炫德
                                    法  官   郭玫利
                                    法  官   李政庭
以上正本證明與原本無異。
如不服本判決應於收受本判決後10日內向本院提出上訴書狀，其
未敘述上訴理由者，並得於提起上訴後10日內向本院補提理由書
狀（均須按他造當事人之人數附繕本）「切勿逕送上級法院」。
中    華    民    國    97    年    5     月    30    日
                                    書記官   吳福連
附錄本判決論罪科刑法條：
刑法第271 條第1 項
殺人者，處死刑、無期徒刑或10年以上有期徒刑。


司法院資訊處製作；財團法人民間司法改革基金會備份。
